臺灣高雄地方法院民事判決　　　　　　　94年度小上字第33號
上　訴　人　丙○○
被 上 訴人　公園新家管理委員會
法定代理人　乙○○
訴訟代理人　甲○○
當事人間請求給付管理費事件，上訴人對於民國94年6 月29日本
院鳳山簡易庭94年度鳳小字第828 號第一審判決提起上訴，本院
判決如下：
    主  文
上訴駁回。
第二審訴訟費用新臺幣壹仟伍佰元由上訴人負擔。
    事實及理由
壹、程序方面
一、按，對於小額程序之第一審裁判，得上訴或抗告於管轄之地
    方法院，然非以其違背法令為理由，不得為之，民事訴訟法
    第436 條之24第1 項、第2 項定有明文。上訴狀應記載上訴
    理由，表明下列各款事項：一、原判決所違背之法令及其具
    體內容。二、依訴訟資料可認為原判決有違背法令之具體事
    實，民事訴訟法436 條之25亦定有明定。本件上訴人之上訴
    理由，主張原判決有下述之當然違背法令情形，已符合上開
    法條之規定，其對於所主張之原第一審小額判決違背法令之
    情事，已有具體之指摘，並已揭示該違背法令之法規條項內
    容，是上訴人提起本件上訴，應認為已具備合法要件，合先
    敘明。
二、按，小額程序之第二審判決，如經兩造同意，得不經言詞辯
    論為之，民事訴訟法第436 條之29定有明文。兩造於準備程
    序中已同意由本院不經言詞辯論程序為判決（參見本院卷第
    22頁，即94年9 月15日之準備程序筆錄），本院爰不經言詞
    辯論程序而逕為判決，併予敘明。
貳、實體方面
一、被上訴人起訴主張：上訴人為被上訴人管理之「公園新家」
    大廈中，門牌號碼為高雄縣大寮鄉○○路13之3 號房屋之區
    分所有權人，依公寓大廈管理條例第18條第1 項第2 款之規
    定及被上訴人大廈區分所有權人會議決議，每月應繳納管理
    費新臺幣（下同）903 元，然上訴人自91年12月起至94 年2
    月止（原審誤載為至93年12月止）共積欠管理費24,381 元
    均未繳納，屢經催告，仍拒不給付，爰依前開法律規定及區
    分所有權人會議決議，於原審起訴請求判命上訴人給付被上
    訴人24,381元，及自支付命令送達翌日起至清償日止，按週
    年利率5%計算之利息等語（被上訴人聲請之支付命令原聲請
    按週年利率10% 計算利息，惟本院非訟中心只裁定命上訴人
    按週年利率5%計算利息，超過週年利率5%部份之利息，未經
    裁定及異議，不生起訴之效力）。經原審審理後認被上訴人
    之上開請求為有理由，應予准許，而為被上訴人全部勝訴之
    判決。玆上訴人不服提起本件上訴，被上訴人則認原審判決
    並無違誤，並於本院聲明求為判決：駁回上訴人之上訴。
二、上訴人則以：（一）被上訴人提起訴訟時，係以呂世圳為其
    法定代理人，惟呂世圳並非公園新家大廈之區分所有權人，
    沒有管理委員候選資格，亦非被選舉人，卻當選為管理委員
    並被推選為主任委員，被上訴人之區分所有權人會議紀錄有
    偽造文書之不實記載情事，其當選之程序自有瑕疵，被上訴
    人以呂世圳為法定代理人提起本訴，顯已違反民事訴訟法第
    40條第3 項、第52條、第47條之規定，及違反公寓大廈管理
    條例及選舉罷免法等之相關規定，因原告起訴之法定代理權
    有欠缺，應依民事訴訟法第249 條第1 項第4 款之規定裁定
    駁回原告之訴。（二）無召集權人所召集之會議，所為決議
    當然無效，係自始確定不生效力，無待法院撤銷，有最高法
    院28年上字第1911號判例可供參照。公園新家社區第9 屆區
    分所有權人會議，係由非具區分所有權人身分之呂世圳擔任
    該次會議之召集人，依上開最高法院判例見解，該次區分所
    有權人會議做成之決議自屬無效，被上訴人自不得以此決議
    做為收取管理費之依據。（三）公園新家真正合法之管理規
    約係82年6 月12日經第1 次區分所有權人會議決議通過，並
    於85年向高雄縣政府建管科所報備之公園新家大廈住戶公約
    ，並非被上訴人於原審所提出之公園新家管理規約，而依該
    真正之住戶公約第17條、第18條、第19條規定，管理費之計
    算方式及金額係授權管理委員會詳細評估計算後，全權交由
    財務委員通知並收繳，而管理委員會並依此規定與住戶達成
    「以兩個分攤公共電費之費用扺繳管理費」之協議，依據上
    開協議，上訴人已毋庸再繳納管理費，原審法院僅片面採取
    被上訴人所提出之管理規約，自屬違法。故上訴人乃以前揭
    理由提起本件上訴，並聲明請求：原判決廢棄，並駁回被上
    訴人原審之訴及假執行之聲請。
三、得心證之理由：
    本件依兩造之上開主張及抗辯，應審理之處應在於（一）呂
    世圳是否為被上訴人之法定代理人，即被上訴人之起訴合法
    要件是否有欠缺？（二）公園新家社區第9 屆區分所有權人
    會議所為之決議是否無效？（三）上訴人得否以其與前主委
    間之協議對抗嗣後之區分所有權人會議決議？之爭點上，茲
    分述如下：
（一）呂世圳是否為被上訴人之法定代理人，即被上訴人之起訴
      合法要件是否有欠缺？
  １、按，法人或非法人團體應經法定代理人合法代理，此法定
      代理權之有無，係訴訟之合法要件，不問訴訟程度如何，
      法院應依職權調查（參照最高法院26年鄂上字第41號判例
      、85年度台抗字第550 號裁定之要旨）；在上訴程序中，
      上訴法院對於起訴合法要件有無欠缺，仍當依職權調查，
      但應先審究上訴程序本身之合法要件，而非起訴之合法要
      件（參照最高法院84年度台上字第2388號判決要旨），故
      自命為被上訴人之法定代理人者代被上訴人起訴後，雖上
      訴人抗辯被上訴人未經合法代理，而第一審法院誤認為有
      合法代理權仍為被上訴人勝訴判決，如上訴人不服提起上
      訴時，僅須列該自命為法定代理人者為被上訴人之法定代
      理人，即應認其上訴程序合法要件已具備。經查，本件被
      上訴人提起本訴，係列呂世圳其法定代理人並代被上訴人
      為訴訟行為，雖經上訴人於原審抗辯被上訴人未經合法代
      理，惟原審法院仍認呂世圳有合法代理權而為被上訴人勝
      訴判決，今上訴人不服原審判決，列呂世圳為被上訴人法
      定代理人提起上訴，自應認其上訴程序合法要件已具備，
      合先敘明。
  ２、次按，法院於能力、法定代理權或為訴訟所必要之允許，
      認為有欠缺而可以補正者，審判長應定期間命其補正；原
      告之訴，原告或被告無訴訟能力，未由法定代理人合法代
      理者，法院應以裁定駁回之，但其情形可補正者，審判長
      應定期先命補正，民事訴訟法第49條、第249 條第1 項第
      4 款分別定有明文。再按，無法定代理權之人，自命為法
      定代理人，代理當事人起訴或被訴者，其所為或所受之訴
      訟行為，不生訴訟法上之效力。如經法院查明其非當事人
      之法定代理人，並改以合法之法定代理人補正其欠缺後，
      始對之為裁判者，即與民事訴訟法第469 條第4 款所定當
      事人於訴訟未經合法代理之情形不同，不能指其判決為違
      背法令，有最高法院74年度台上字第2503號、83年度台抗
      字第414 號、91年度台上字第2309號判決及裁定之意旨可
      資參照。經查：
      (1)公園新家社區第13屆改選管理委員之選舉結果，當選人
        應為乙○○，故被上訴人之法定代理人應為乙○○而非
        呂世圳：
        依被告所提出之公園新家社區第13屆改選管理委員之管
        理委員選舉選票（參見本院卷第33頁），係將區分所有
        權人乙○○（呂世圳之妻）以住戶資格列為被選舉人，
        而上開選票係在各住戶姓名之下附加圈選欄位，並依各
        住戶所屬之棟別、樓層、店鋪全部加以標明，且於選票
        下方加以註記，載明：「每戶僅能圈選一名，多圈選或
        塗改者視為無效票」等語，故參與投票之住戶於選舉時
        ，實際上仍係以乙○○為被選舉人，應無誤認或故意圈
        選住戶以外之人情事。又公園新家之住戶共有169 戶，
        該社區第13屆參與投票之住戶則有99戶，出席人數甚為
        眾多，且於投票之前，亦先行選出三名監票人，實際投
        票及計票之時，被選舉人究為何人及其得票數究為若干
        ，亦不致有誤認情事發生。另乙○○與呂世圳係為夫妻
        ，因乙○○工作繁重，無法處理公共事務，故關於涉及
        公園新家之公共事務，對內及對外向來均係委任由呂世
        圳加以處理，此觀乙○○之委任同意書即可見（參見本
        院卷第37及52頁），故公園新家於本屆所呈報高雄縣政
        府予以備查而提出之會議紀錄，關於該次選舉過程及結
        果，雖將呂世圳記載為被選舉人並有得票28票而當選之
        內容，而依其形式外觀觀之固有錯誤，然既屬顯而易見
        且為參與選舉之住戶及歷屆之管理委員所周知（此觀兩
        造於原審及本院94年度鳳小字第767 及第825 號給付管
        理引事件所提出其他之會議紀錄及對外行文，亦有相同
        情形，即可以明瞭），自不影響乙○○為該次改選時之
        被選舉人資格及其係有得票而當選為管理委員及主任委
        員之事實。從而，公園新家社區第13屆改選管理委員之
        選舉結果，當選人應為乙○○，應足堪認定。
      (2)乙○○始為上述選舉所產生之管理委員，則依法其自為
        被上訴人合法之法定代理人，被上訴人以呂世圳為法定
        代理人提起本件訴訟，其法定代理權自有欠缺，原審未
        命補正即為實體判決，容有未洽，惟被上訴人已於本院
        審理中補正法定代理人為乙○○，而本院所認定之法定
        代理人亦為實際當選之乙○○，則依前開最高法院判決
        之意旨所示，被上訴人既已補正起訴要件之瑕疵，則自
        不得認原審判決有違背法令之處。故上訴人指摘原判決
        有被上訴人於起訴未經合法代理之違法，並無理由。
（二）公園新家社區第9 屆區分所有權人會議（下稱系爭會議）
      所為之決議是否無效？
      上訴人雖主張系爭會議之召集人為不具有區分所有權人身
      分之呂世圳，故依據最高法院28年上字第1911號判例，該
      次會議所為之決議應屬當然無效，被上訴人不得依據上開
      會議所為之決議，向上訴人請求給付管理費云云，並提出
      公園新家社區第11屆改選管理委員之管理委員選舉選票及
      系爭會議記錄等為證（參見原審卷第31頁以下）。惟查：
      系爭會議之會議記錄雖記載呂世圳為主任委員，並以呂世
      圳為主席召集系爭會議，然依據前段（一）之說明，公園
      新家社區第9 屆改選之管理委員及主任委員均應為乙○○
      ，而乙○○因工作繁重，無法處理公共事務，故關於涉及
      公園新家之公共事務，對內及對外向來均係委任由呂世圳
      加以處理，足勘認定屬實，業見前述；而依據公園新家管
      理規約第3 條第3 款：「管理委員會各委員得由區分所有
      權人及其同住之一等直系血親或配偶擔任及代理其行使職
      權。」之規定（參見被上訴人請求其他住戶給付管理費之
      本院另案，即本院94年度鳳小字第825 號卷宗第43頁）。
      依此規定，當選為主任委員之乙○○自得將其主任委員之
      職務委由其配偶呂世圳代行，從而，呂世圳依據乙○○之
      授權，代行主任委員之職務，召集管理委員會或區分所有
      權人會議並依法作成決議，自為合法，故上訴人抗辯公園
      新家社區第9 屆區分所有權人會議所為之決議為無效等語
      ，即不足採。
（三）上訴人得否以其與前主委間之協議對抗區分所有權人會議
      之決議？
      按，管理委員會僅為公寓大廈之執行機關，而非意思決定
      機關，僅能執行區分所有權人會議決議事項，關於區分所
      有權人應負擔之管理費等涉及住戶權利義務事項，除法律
      另有規定外，應依區分所有權人會議決議或規約決之，管
      理委員會無權自行決定，此觀諸公寓大廈管理條例第10條
      第2 項、第18條第1 項第2 款及第36條第1 款之規定即明
      。上訴人主張曾於82年間與當時之公園新家管理委員會達
      成協議，允許上訴人等店面住戶以2 個分攤公用電費之費
      用抵繳管理費，固據提出當時之主任委員胡佩錦出具之證
      明書為證。惟按，公寓大廈之共用部分、約定共用部分之
      修繕、管理、維護，由管理負責人或管理委員會為之，其
      費用由公共基金支付或由區分所有權人按其共有之應有部
      分比例分擔之；前項共用部分、約定共用部分之管理、維
      護費用，區分所有權人會議或規約另有規定者，從其規定
      。而公寓大廈應設置公共基金，其來源得由區分所有權人
      會議決議繳納。次按，為充裕共用部分在管理上必要之經
      費，區分所有權人應遵照區分所有權人會議議決之規定向
      管理委員會繳交公共基金及管理費，以作為委任或僱傭管
      理服務人之報酬、共用部分及約定共用部分之管理維護費
      用或使用償金、共用部分之火災保險費或責任保險費等其
      他財產保險費、管理組織之事務費、稅捐及其他徵收之稅
      賦、因管理事務洽詢律師或建築師等專業顧問之諮詢費用
      、其他基地及共用部分等之經常管理費用、計劃性修繕、
      臨時急需之特別修繕、公共設施之修繕及改良之用，同條
      例第10條第2 項前段、第3 項、第18條第1 項第2 款及公
      寓大廈規約範本第10條、第11條均有明文規定。足見管理
      費之徵收具有公益性質，實為加強公寓大廈之管理維護，
      提昇居住品質，使居民同受其利，本質上屬於共益費用，
      款項經集中統疇運用，作合理使用，應藉由自律及居民監
      督機制控管，而非屬於對價性質，否則管理委員會即形同
      虛設，無從推行事務，此為公寓大廈管理條例制定之本旨
      。本件依上訴人提出之被上訴人82年間之前任主任委員胡
      佩錦出具之證明書所載（參見本院卷第48頁），只足以認
      定胡佩錦曾與上訴人達成上開協議，並無法證明胡佩錦係
      經第1 次區分所有權人會議決議之授權而與上訴人達成上
      開協議；且即使認胡佩錦係經第1 次區分所有權人會議決
      議之授權而與上訴人達成上開協議，然依上開說明，管理
      費用之收取係全體住戶之共益費用，故如何收取始合理，
      被上訴人之全體區分所有權人，自得於每一年度所召開之
      區分所有權人會議或嗣後之其他年度所召開之區分所有權
      人會議加以檢討修正，故被上訴人自得依嗣後第9 屆區分
      所有權人會議之決議向上訴人收取管理費，故縱被上訴人
      與前主委胡佩錦有任何約定，亦不足以對抗嗣後之區分所
      有權人會議之決議，從而，上訴人此部份之抗辯亦無理由
      。
四、又被上訴人管理委員會收取管理費用，依法須用於公寓大廈
    之管理維護，提昇居住品質，增進全體住戶之公共利益，上
    訴人如對被上訴人執行大廈管理維護事項不滿，應透過參與
    管理委員會運作方式改善，而非拒繳管理費用；另管理費用
    是否合理，亦應由區分所有權人會議決議，併予敘明。
五、綜上所述，上訴人上開抗辯皆不足採，從而，被上訴人依公
    寓大廈管理條例第18條第1 項第2 款及區分所有權人會議之
    決議，請求上訴人給付24,381元，及自支付命令送達翌日即
    94年3 月25起至清償日止，按週年利率5%計算之利息，為有
    理由，應予准許。原審為上訴人敗訴之判決，並無違誤。上
    訴意旨指摘原審判決不當，求予廢棄，為無理由，應予駁回
    。
六、又於小額訴訟之上訴程序，法院為訴訟費用之裁判時，應確
    定其費用額，民事訴訟法第436 條之19第1 項、第436 條第
  　32第1 項定有明文。本件上訴人之上訴為無理由，第二審裁
    判費用自應由上訴人負擔，故上訴人所繳納之第二審裁判費
    用新臺幣1,500 元，應併命由上訴人負擔。
七、本件事證已臻明確，兩造其餘主張及攻擊防禦方法與證據，
    經核均予判決結果無涉，爰不一一贅述。
八、據上論結，本件上訴為無理由，依民事訴訟法第436條之29
    第2款、第436條之32第1項、第2項、第436條之19第1項、第
    44條第1項、第78條，判決如主文。
中　　華　　民　　國　　94　　年　　12　　月　　14　　日
                    民事鳳山分庭
                                審判長法　官　王伯文
                                      法　官　陳億芳
                                      法　官　郭文通
正本係照原本作成。
本判決不得上訴。
中　　華　　民　　國　　94　　年　　12　　月　　15　　日
                                      書記官　李崑良
